【裁判字號】    98,交抗,1365
【裁判日期】    980831
【裁判案由】    違反道路交通管理處罰條例
【裁判全文】
臺灣高等法院交通事件裁定            98年度交抗字第1365號
抗  告  人
即受處分人  甲○○
上列抗告人因違反道路交通管理處罰條例案件，不服臺灣桃園地
方法院，中華民國九十八年四月九日所為裁定（九八年度交聲字
第一三八六號），提起抗告，本院裁定如下：
    主  文
抗告駁回。
    理  由
一、抗告意旨略以：「(一)原審法官於九十七年九月二十二日第一
    次開庭，其後在十月六日及次兩週各開庭一次，但法官遲遲
    未做出判決，直到九十八年三月才令書記官致電抗告人（即
    受處分人甲○○），詢問九十七年八月二十一日士林地方法
    院開庭結果，其後兩份裁定書與判決書同一天寄達，內容一
    看就知道是互抄，請問桃園地院是不會判還是怕得罪士林地
    院的檢察官？雖是同一個案件，但一個是針對交通違規、另
    一件是過失傷害，完全不同的內容…真的叫人質疑法院的專
    業性；很多法律以外的專業法官可以不懂，但抗告人曾要求
    送請『台北市車輛行車事故鑑定委員會』重新鑑定肇事原因
    ，為何未予採納？如此輕率而不專業之判定如何讓人信服？
    (二)北市裁罰字第裁二二—Ａ一Ａ0000000號，是台北
    市政府警察局交通大隊警員鄭美惠根據九十七年五月六日現
    場交通事故處理警員乙○○所記錄之車禍當事人陳述及事故
    現場圖所開出。在九十七年九月二十二日乙○○警員出席證
    人時，已清楚表明，當時所記錄之現場圖確實為詢問另一個
    當事人丙○○時就已繪製完成，且誤將雙方所陳述之前後撞
    擊記錄成側面撞擊，所以當天所記錄的事故相片拍攝位置明
    顯錯誤，並建議抗告人提出進一步證據，所以才有九十七年
    九月二十六日陳述狀。車禍兩造雙方陳述之撞擊位置明顯有
    出入，與警員乙○○所記錄撞擊位置又明顯不符，而乙○○
    警員已經清楚表明當天記錄確實有瑕疵，…裁定書第三頁最
    後一行『惟觀諸前揭道路交通事故照片，均未能發現系爭自
    小客車後方排氣管處有何受損情形』，警員都說他記錄錯撞
    擊位置，所以根本沒有被撞Ａ車後方的照片，法官不是在講
    廢話嗎？這就是最有爭議的地方，且就證人丙○○供詞，他
    是撞擊到煞車燈下方，在豪大雨之中，法官如何斷定他指的
    是後方中間的第三煞車燈還是右方的後煞車燈，但不管是哪
    個煞車燈，跟警員當天記錄的側面撞擊情形完全不符合不是
    嗎？至於抗告人提供的相片拍攝的時間，如果法官有疑問，
    難道不知道數位相片原始檔案的內容可以看到拍攝日期嗎？
    為何不詢問？為何不調閱原始檔案，而自己在那亂猜，數位
    照片打上日期是無法修改的，包含拍攝的媒體都會顯示出來
    ，這樣真的很難讓人信服判定的專業性。(三)發生車禍且已移
    動現場，兩造當事人一定是各說各話，當事人雙方已共識當
    時是路人先移動Ｂ重型機車，為何在交通大隊的事故初步分
    析研判表載明是抗告人先移動，這分明是之先入為主的觀念
    不是嗎？事實上在乙○○警員幫另一名當事人丙○○做筆錄
    時，就已經判定誰對誰錯了，所以筆錄、照相紀錄都會照著
    這個想法去做，未審先判這樣做對嗎？…Ｂ車超速、搶黃燈
    、未保持安全車距都可以不用列入筆錄，車禍當天現場所拍
    攝出來的照片或許不能看出全部但必定留下蛛絲馬跡，至少
    在事故記錄表的照片四中可以清楚看出當天員警記錄的Ａ車
    後輪是沒有任何的撞擊痕跡，是警員記錄錯誤；照片六清楚
    的看到Ｂ車撞擊位置是前方右側，與警員所記錄之左側擦撞
    又明顯不符，且車禍兩造雙方都已確認是是前後追撞，先撇
    開車損與受傷不講，錯誤的事實記錄造成的罰單是不是成立
    ？這才是問題的所在，才是法官該判定的依據，看看法官判
    定的依據是不是已經失焦了？如果是Ｂ重型機車左側擦撞Ａ
    自小客車右側後輪，或許這個罰則是成立的，但如果是Ｂ重
    型機車左側追撞到Ａ自小客車的後方，很明顯是Ｂ重型機車
    車速過快且未保持安全車距，Ｂ重型機車車速多少我不知道
    ，但我當時經過路口時是綠燈，我因無法右轉而減速，但發
    生追撞時我確定燈號是黃燈，以撞擊車損來看，Ｂ重型機車
    當時是否為了搶黃燈而超速？且已在十幾公尺前緊急煞車還
    有如此嚴重之撞擊力的情況看來Ｂ重型機車當時車速很快，
    絕對超過五十以上，關於這部分，抗告人還是希望由專家來
    鑑定。另外追撞就是未保持安全車距，這事百分之一百絕對
    成立的。由於員警錯誤記錄車輛撞擊位置及情形，那這張罰
    單本來就不成立。關於抗告人所提及Ｂ重型機車因搶黃燈超
    速造成追撞的事實，在九十七年五月六日第一次乙○○警員
    所做筆錄的錄音裡面講的非常清楚，但警員並沒有把這件事
    記錄在當天的筆錄中，而且在抗告人要求列入筆錄下，員警
    仍堅持不列入記錄，這件事情是不是事實，歡迎法官調閱當
    天的錄音帶釐清。對於判決的內容，也希望庭上參閱前兩次
    開庭時的錄音，不要只看法官的判決或是只聽抗告人講，事
    實勝於雄辯。(四)車禍記錄員警乙○○已經承認記錄錯誤，如
    果法官對於車禍兩造陳述之撞擊位置尚有疑慮，請將案件送
    交『台北市車輛行車事故鑑定委員會』重新鑑定肇事原因，
    裡頭有各種專業人才，他們可以根據車損判別當時撞擊力道
    ，撞擊方向，當然包含撞擊位置，以及根據排氣管斷裂情形
    ，判定受損時間，我可以把排氣管扛過去當陳堂證據，……
    這是很單純的行車動線問題，兩台車是相對位置，其實非常
    容易釐清的。這是側面撞擊與前後追撞的的查證，側面撞擊
    罰則成立，前後追撞罰則不成立，懇請法官就事論事調查清
    楚，不要將車損受傷等私人感情因素列入考量，關於民事賠
    償問題與此案無關。(五)刑法第二百一十三條：公務員明知為
    不實之事項，而登載於職務上所掌之公文書，足以生損害於
    公眾或他人者，處一年以上七年以下有期徒刑，…這些做出
    不正確記錄或判定的人是否該負責任？法律規定是規定，執
    法人員真的犯錯有人會辦嗎？只要沒證據，明知道是錯的，
    還是會官官相護吧…尤以本案員警乙○○已清楚承認當天確
    實可能記錯撞擊位置的情況來講，我不知道法官在堅持什麼
    ？(六)當車禍進入司法程序後，當事人是沒辦法請將案件送交
    『台北市車輛行車事故鑑定委員會』重新鑑定肇事原因，但
    法院不管車禍過了多久都可以對『台北市車輛行車事故鑑定
    委員會』提出申請重新鑑定肇事原因，…希望法官明白當初
    為何我在九十七年八月提出申請重新鑑定肇事原因後來被駁
    回。若庭上對於所有證據有任何餘慮，抗告人強烈要求送交
    『台北市車輛行車事故鑑定委員會』申請重新鑑定肇事原因
    ，尊重專業，到時候誰在說謊將無所遁形。(七)警員鄭美惠在
    違規證據不充足，使用警員乙○○錯誤的車禍現場記錄，在
    這樣的情況下，引用處罰條例第六十三條第一項第一款、違
    反道路交通管理事件統一裁罰基準即處理細則第四十三條、
    第四十四條下及第六十七條等規定，確有不合適，而抗告人
    在視線不清的情況下，路口前打方向燈減速靠右，完全依照
    交通規則並無不妥。若率爾將行政機關不確實之行政行為，
    歸責於抗告人，尚嫌嚴苛。希望法官能秉持專業道德與良心
    ，字（作）出正確的裁決。故請撤銷原裁定，更為適當的裁
    定」等語。
二、按汽車行駛至交岔路口右轉彎時，應距交岔路口三十公尺前
    顯示方向燈或手勢，駛入外側車道至路口後再行右轉，道路
    交通安全規則第一百零二條第一項第四款定有明文。次按汽
    車駕駛人轉彎時，在多車道右轉彎，不先駛入外側車道者，
    處新臺幣（下同）六百元以上一千八百元以下罰鍰，並記違
    規點數一點，道路交通管理處罰條例第四十八條第一項第四
    款、第六十三條第一項第一款分別定有明文。又按汽車駕駛
    人，駕駛汽車違反道路交通安全規則，因而肇事致人受傷者
    ，記違規點數三點，道路交通管理處罰條例第六十一條第三
    項亦定有明文。
三、經查：
  (一)按法官依據法律，獨立審判，不受任何干涉，此觀憲法第八
    十條規定意旨甚明。而證據之取捨及事實之認定，乃屬事實
    審法院自由裁量判斷之職權，此項職權之行使，倘不違背客
    觀存在之經驗法則與論理法則，即非由當事人任憑主觀意見
    ，恣意指摘為違法。又鑑定，係屬證據方法之一種，非唯一
    方法，法院原得本於法的確信，在經驗法則、論理法則之支
    配下，自由裁量、定其取捨，合先敘明。
  (二)受處分人於民國九十七年五月六日晚上七時二十分許，駕駛
    Ａ二—八四七九號自小客車，沿台北市○○路第三車道由東
    向西方向行駛，行經行善路與新湖二路口欲右轉新湖二路時
    ，其車與同沿臺北市○○路由東向西行駛第三車道之車號Ｃ
    ＳＫ—五二五號重型機車相碰撞肇事，導致該重型機車之騎
    士丙○○受有肩部挫傷，嗣經臺北市政府警察局內湖分局交
    通分隊員警乙○○據報前往處理，並由臺北市政府警察局交
    通警察大隊員警鄭美惠以受處分人在多車道右轉彎不先駛入
    外側車道為由，掣單舉發；受處分人於九十七年六月十三日
    繳納罰鍰結案，並於九十七年六月二十七日向原處分機關陳
    述不服意見，原處分機關調查結果，以受處分人上開違規事
    實明確，於九十七年八月十一日以北市裁罰字第裁二二—Ａ
    一Ａ一二八○三八號違反道路交通管理事件裁決書，依道路
    交通管理處罰條例第四十八條第一項第四款，裁處罰鍰六百
    元，並依同法第六十三條第一項第一款記違規點數一點，及
    依第六十一條第三項記違規點數三點，受處分人於收受該裁
    決書後於期限內聲明異議等情，有上開舉發通知單、裁決書
    、聲明異議狀、臺北市政府警察局交通警察大隊九十七年七
    月八日北市警交大事字第○九七三七七六九六○○號函附卷
    可稽（原審卷第三頁至第九頁、第十一頁至第十二頁、第十
    六頁至第二十三頁）。
  (三)受處分人固坦承有於上開時、地右轉之際，與機車騎士丙○
    ○騎乘機車擦撞發生車禍，惟否認有何違規事實，先後辯稱
    ：「…我是被丙○○從後方撞擊…我是行駛在第三及第四車
    道之間，當天我要右轉時有很多機車，我沒有辦法靠到最右
    側車道，但是我有打方向燈並向最右車道行駛…對方機車…
    車頭撞到我的車子的右後側排氣管位置，警察卻記載是撞到
    我的後輪…」（九十七年九月二十二日原審訊問筆錄，原審
    卷第三十六頁）、「…（你當日轉彎時是否有先駛入外側車
    道？）有，大約是在第三、第四車道之間，因為當時摩托車
    很多，我也有事先打方向燈…」（九十七年十一月三日原審
    訊問筆錄審卷第五十八頁）等語。然而，由卷附現場圖可知
    ，受處分人駕駛自小客車行駛之行善路共有四車道，受處分
    人車輛開始右轉之位置，係在行善路上之第三車道上，且係
    在欲轉入之新湖二路路口處，而受處分人於九十七年五月六
    日在現場製作之交通事故談話紀錄表中自承：「…我駕我車
    Ａ二－八四七九（自用小客車）沿行善路東向西行駛第三車
    道，至路口我車要右轉駛入新湖二路，我車在肇事路口前，
    因我車右側第四車道車輛很多，我無法變換至第四車道右轉
    ，所以我車在第三車道減速駛入路口右轉向北時（我右轉前
    有打方向燈），我感覺我車右後輪有碰撞感，我車即靠邊，
    且停車下車查看，我見一普重機ＣＳＫ－五二五倒在路中…
    有路人在扶該車駕駛，我見狀之後，我載該駕駛至三總救治
    後，再打一一○報案…」等語無訛（原審卷第二十頁），並
    經受處分人閱覽後確認無訛，簽名於上之前揭交通事故談話
    紀錄表，而到場處理車禍案件之台北市政府警察局內湖分局
    交通分隊警員乙○○於九十七年九月二十二日原審亦具結證
    稱：「…我是現場處理警員，（你當天如何到場處理車禍？
    ）我接到值班通報有車禍，我就到場處理，我到達現場時，
    雙方車輛都已經移動，我就依據雙方陳述來繪製道路交通現
    場圖及交通道路事故談話紀錄表…（當天異議人＜受處分人
    ＞之陳述為何？）表示他是走行善路要右轉新湖二路，我記
    得異議人是走在中間往右數第三車道，異議人表示對方撞到
    他的右後車輪，其他如同談話紀錄表的記載…（當天丙○○
    的陳述為何？）丙○○是陳述騎乘摩托車由行善路直行，丙
    ○○所陳述異議人所行駛的車道與異議人自己所陳述行駛的
    車道有落差，我有畫在現場圖上，異議人是表示行駛在第三
    車道，但丙○○表示異議人是行駛在第二車道…（當天異議
    人有無表示是否行駛在最右側車道？）沒有…（當天雙方所
    陳述撞擊點在何處？）雙方都是陳述車禍發生在路口…」（
    原審卷第三十六頁、第三十七頁）等語綦詳，衡諸證人乙○
    ○為原處分機關認定受處分人有前開違規行為之原證人，係
    偶然因執行勤務而至現場處理，與受處分人並無宿怨，當無
    甘冒觸犯偽證罪責，蓄意構詞誣陷之理，於本件卷存證據資
    料內，並無任何積極證據足以證明證人乙○○上開證詞係屬
    虛偽，亦無足以令人顯信證人乙○○之證述為不可採之品性
    證據或前科證據存在，自不得僅以證人乙○○係本件處理現
    場之員警，而全盤抹煞其在訴訟上所具有之原證人資格；因
    此其於原審調查時經具結後，以言詞供述本件訴訟上之待證
    事實（即受處分人有前開違規事實），已足擔保其真實性及
    憑信性。且證人乙○○為台北市政府警察局內湖分局交通分
    隊警員，處理交通事故時，繪製現場圖及製作交通事談紀錄
    表，均屬其重要職務之一，如何將現場各種跡證翔實、正確
    地繪製於交通事故現場圖、問案製作筆錄，均有相當的教育
    訓練，應可排除故意登載不實之可能性。雖受處分人於抗告
    意旨稱乙○○員警於原審調查訊問時，已承認當天記錄撞擊
    位置確實有瑕疵、錯誤，然依證人乙○○於九十七年九月二
    十二日原審訊問筆錄記載，警員乙○○並無承認其錯誤記錄
    之供述，係證稱：「…車禍是如何撞擊，我們是根據雙方行
    駛方向認定，在我們處理車禍撞擊的可能性有六種，我認定
    本案是側撞…當時異議人＜受處分人＞是要轉向，而對方是
    要直行，因為異議人的車輛是較特殊是屬於沒有後車廂的自
    小客車…當時異議人的後車尾保桿已經有受損，等於是沒有
    後保桿的狀態，所以異議人表示對方是撞到他的後方的排氣
    管，根據我們的判斷應該是從右後車輪擦撞，然後再撞上異
    議人排氣管的，而且當時異議人沒有表示車後方排氣管有受
    損，所以我在談話紀錄表上沒有紀錄…（異議人當天是否有
    向你陳述是行駛在第三車道和第四車道之間較靠近第四車道
    ，但你沒有在談話紀錄表上記載？）我沒有印象…（當天對
    異議人製作談話紀錄表前，是否已經製作好道路現場圖？）
    是的，但後來在製作完成異議人的談話紀錄表後，我有將異
    議人所陳述的行駛方向補繪在現場圖上…」（原審卷第三十
    八頁）等語，此由受處分人抗告狀檢附之照片２之說明記載
    ：「拍攝日期為九十七年六月十三日，當時去保養廠才發現
    後方排氣管因後方追撞產生裂痕…」（本院卷第十三頁），
    可知證人乙○○證稱車禍發生當日在現場處理時，受處分人
    未告知「車後方排氣管有受損」，真實可採；再參照本件受
    處分人前開車禍發生時行進路線－受處分人駕駛之Ａ２－八
    四七九號自用小客車沿行善路東向西行駛直行第三車道至肇
    事路口，及二車碰撞－小客車之右後車輪和同向直行車道之
    ＣＳＫ－五二五號普通重型機車前車頭擊而肇事，已經詳細
    記載於道路交通事故調查報告表之現場圖，受處分人亦親自
    簽認（原審卷第二十二頁），是受處分人確實有未駛入外側
    車道即逕行右轉之違規行為，所稱本件處理員警錯誤記錄二
    車之交通動線及撞擊位置，因而主張其並無未先駛入第四車
    道逕行右轉違規行為等語，不足採信。
  (四)又受處分人稱，本件重型機車撞擊位置是前方右側，車禍雙
    方都已確認是是前後追撞，本件車禍發生，係重型機車未保
    持安全車距，重型機車當時搶黃燈車速很快，絕對超過五十
    以上云云。惟如前所述，受處分人未於距行善路與新湖二路
    口三十分尺前，顯示方向燈或手勢，將車駛入最外側之第四
    車道，至路口再右轉，而係沿第三車道駛近路口時，始將車
    減速右轉，受處分人此種駕駛行為自易致後方車輛來不及反
    應，而由後方撞上轉彎車輛，此由機車騎士丙○○於九十七
    年十一月三日原審調查時證稱：「…當天我行經行善路直行
    ，我是騎乘在第三車道，一直到行善路與新湖二路口時，駕
    駛自小客車…的異議人直接欲右轉新湖二路，我見狀煞車但
    已經來不及，我趕緊機車龍頭逆時針轉想要閃過異議人的車
    子，我的右後照鏡有稍微擦撞到異議人的右後車身也就是煞
    車燈與方向燈附近，我整個人滑出去倒在地上…」（原審卷
    第五十六頁）等語即明。此外，受處分人指控ＣＳＫ－五二
    五號普通重型機車騎士丙○○當時搶黃燈、騎車速度過快，
    機車自後直接追撞其自用小客車排氣管乙節，依卷附之車損
    照片及診斷證明書（原審卷第五頁、第六頁、第四十四頁、
    第六十八頁至第七十頁、第七十七頁），機車騎士丙○○係
    受肩部挫傷（原審卷第七十七頁），傷勢尚非嚴重，而ＣＳ
    Ｋ－五二五號普通重型機車車頭右側有車漆刮痕，Ａ２－八
    四七九號自用小客車車身、車輪，均未見有凹損撞擊痕跡，
    足見撞擊力道非大，至右側排氣管雖前移貼近車體，與左側
    排氣管距車體約三、四公分，而有差異，惟依卷附之照片可
    知（原審卷第五頁、第七十頁），ＣＳＫ－五二五號普通重
    型機車車頭右側車漆刮痕位置，高於排氣管之位置，顯然受
    處分人所稱，與其發生碰撞之機車騎士丙○○因搶黃燈，超
    速自後追撞其車排氣管之情節，與上開卷證不相符，且縱使
    機車騎士丙○○有搶黃燈、超速之行為，亦是對本件車禍發
    生有肇事原因，與有過失，受處分人無從依此解免交通違規
    之行政罰責，受處分人以此置辯，委無足採。本件事證明確
    ，受處分人之違規行為洵堪認定。
  (五)至於受處分人雖就本件交通事故，請求送交台北市車輛行車
    事故鑑定委員會重新鑑定，因本件事證明確，受處分人之違
    規行為堪以認定，已如前述，並無肇事原因及責任歸屬難予
    判斷之情形，自無送台北市車輛行車事故鑑定委員會鑑定之
    必要，原審法院未依受處分人之聲請囑託鑑定，亦無不當。
四、原審法院認受處分人確有於前揭時、地，駕駛Ａ二—八四七
    九號自用小客車於多車道右轉彎，未先駛入外側車道之交通
    違規行為，及因而肇事致人受傷，原處分機關依道路交通管
    理處罰條例第四十八條第一項第四款、第六十三條第一項第
    一款，裁處受處分人罰鍰六百元，記違規點數一點，及依同
    條例第六十一條第三項，記違規點數三點，均屬有據，核無
    違法或不當之處，因而駁回受處分人之異議聲明，已詳細說
    明其得心證之理由與所依憑之證據。經核並不違背客觀存在
    之經驗法則或論理法則。受處分人置原裁定已經明白論斷之
    事項於不顧，仍執陳詞，徒憑己意，指摘原裁定不當，提起
    抗告，難認有理由，應予駁回。
五、據上論結，應依道路交通案件處理辦法第二十六條，刑事訴
    訟法第四百十二條，裁定如主文。
中    華    民    國    98    年    8     月    31    日
            刑事第十三庭  審判長法  官    曾德水
                                法  官    趙文卿
                                法  官    林婷立
以上正本證明與原本無異。
不得再抗告。
                                書記官    王增華
中    華    民    國    98    年    9     月    2     日


司法院資訊處製作；財團法人民間司法改革基金會備份。
